【裁判字號】    97,上易,2560
【裁判日期】    971216
【裁判案由】    詐欺
【裁判全文】
臺灣高等法院刑事判決                97年度上易字第2560號
上  訴  人
即  被  告  甲○○
選任辯護人  劉立鳳律師
            劉樹志律師
上列上訴人因詐欺案件，不服臺灣臺北地方法院97年度易字第20
43號，中華民國97年9月5日第一審判決（聲請簡易判決處刑案號
：臺灣臺北地方法院檢察署97年度偵字第11291號），提起上訴
，本院判決如下：
    主  文
原判決撤銷。
甲○○幫助意圖為自己不法之所有，以詐術使人將本人之物交付
，處有期徒刑貳月，減為有期徒刑壹月，如易科罰金，以新臺幣
壹仟元折算壹日。
    事  實
一、甲○○明知任意提供自己在金融機構開設之帳戶（含存摺、
    晶片金融卡、密碼）供他人使用，依其社會生活經驗，本可
    預見因而幫助不法犯罪集團掩飾或隱匿犯罪所得之財物，致
    使被害人及警方追查無門，竟不違背其本意，基於幫助不特
    定人實施詐欺取財之不確定故意，於民國95年3月至同年7月
    初期間，在不詳地點，將其臺灣中小企業銀行中山分行（設
    於臺北市○○區○○路17號，下稱臺灣企銀中山分行）0000
    0000000號之帳戶（下稱系爭帳戶）存摺、金融卡及密碼，
    交付年籍不詳之成年人，供該人使用。嗣該不詳姓名、年籍
    之人，意圖為自己不法之所有，於95年7月10日，在報紙刊
    登超低利率無負擔借款廣告，乙○○因閱覽該廣告誤信為真
    ，而於翌日（即95年7月11日）上午9時30分許，依廣告所載
    之電話撥打，欲向對方借款新臺幣（下同）10萬元，對方由
    自稱「林伊姍」之不詳女子接聽後，佯稱須先支付律師費，
    使乙○○陷於錯誤，因而於當日下午1時20分許，在高雄銀
    行匯入6,000元至系爭帳戶，旋被提領一空。嗣因乙○○發
    覺受騙而報警處理，始查獲上情。
二、案經臺北縣政府警察局三重分局移送臺灣臺北地方法院檢察
    署檢察官偵查後，聲請簡易判決處刑，經原審法院受理後，
    認為不宜以簡易判決處刑，改以通常程序審理。
    理  由
一、按被告以外之人於審判外之陳述，雖不符刑事訴訟法第159
    條之1至第159條之4之規定，而經當事人於審判程序同意作
    為證據，法院審酌該言詞陳述或書面陳述作成時之情況，認
    為適當者，亦得為證據。又當事人、代理人或辯護人於法院
    調查證據時，知有第159條第1項不得為證據之情形，而未於
    言詞辯論終結前聲明異議者，視為有前項之同意。同法第15
    9條之5定有明文。本判決下列所引用被告以外之人於審判外
    之言詞或書面陳述，雖屬傳聞證據，惟被告於原審表示同意
    被害人乙○○之警詢筆錄供作證據，對其餘證據之證據能力
    無意見；於本院審理中檢察官、辯護人及被告復不爭執本件
    相關證據之證據能力（見原審卷第13頁反面、本院卷第28頁
    反面），迄至言詞辯論終結前復未聲明異議，本院審酌上開
    證據資料製作時之情況，尚無違法不當及證明力明顯過低之
    瑕疵，亦認為以之作為證據應屬適當，故揆諸前開規定，爰
    依刑事訴訟法第159條之5規定，認前揭證據資料均有證據能
    力，先予敘明。
二、訊據上訴人即被告甲○○否認有何幫助詐欺犯行，辯稱：其
    並未將系爭帳戶交予他人使用，系爭帳戶乃其任職於馬桶國
    際洋行有限公司時，為作薪資轉帳所開立，95年3月其自該
    公司離職後，即未使用，當時存摺及金融卡均放置一起，為
    避免忘記密碼並將密碼寫在小紙條上夾在存摺，當時會夾密
    碼條於存摺，係因系爭帳戶餘額不及100元，其認為縱使遭
    盜領餘額，也不致有重大損失；95年7月18日，其以中國信
    託商業銀行股份有限公司（下稱中國信託銀行）之金融卡欲
    提款時，發現無法提領，經詢問該銀行，行員告知帳戶有問
    題，被告始知其所有之銀行帳戶均被列為警示帳戶，待其返
    回租屋處，才發現系爭帳戶之存摺、金融卡及密碼均不翼而
    飛，已來不及掛失，被告並無幫助詐欺之犯行云云。經查：
  (一)系爭帳戶為被告於94年11月14日開立使用，業據被告於警詢
    時供承無訛（見偵查卷第4頁），並有臺灣企銀中山分行函
    覆之開戶資料可稽（見偵查卷第13頁）。被害人乙○○於95
    年7月11日上午9時30分許，見報紙刊登借貸廣告，依報載電
    話撥打，欲借款10萬元，自稱「林伊姍」之女子接聽後，佯
    稱須先支付律師費6,000元，使被害人陷於錯誤，而於當日
    下午1時20分許，在高雄銀行匯入6,000元至系爭帳戶，旋被
    提領一空之事實，業據被害人於警詢時指述明確（見偵查卷
    第6頁至第8頁），並有臺灣企銀中山分行函覆之存款交易明
    細查詢單、高雄銀行入戶電匯匯款回條各1份附卷可稽（見
    偵查卷第10頁至第12頁）。據此，被害人遭人假藉借款名義
    詐騙，受騙之款項匯入被告之系爭帳戶，堪以認定。
  (二)被告雖以前詞置辯，惟查：
    1.被告於本院稱：其於95年7月得知所有帳戶均被列為警示
      帳戶後，返回台北市○○路租屋處尋找，始發現系爭帳戶
      之存摺、金融卡及密碼均已不見，印章仍放在原處等情（
      見本院卷第20頁反面）。惟其於96年11月23日警詢時，係
      在其發現存摺、金融卡及密碼在其原所放置之處遺失後，
      卻陳稱：「（你是否曾遺失過系爭帳戶？…）我不清楚系
      爭帳戶之存摺及金融卡是否遺失，因為很久沒有使用，所
      以也不知道放置所在，但我有把密碼寫在紙上，跟存摺及
      金融卡放在一起，我未將密碼告訴任何人」等語（見偵查
      卷第4頁）。關於被告將系爭帳戶之存摺、金融卡及密碼
      之保管地點，被告前後之陳述並不一致。
    2.按金融機關帳戶之提款卡及密碼，攸關個人金融權益，一
      般人莫不謹慎保管，縱使近期未加以使用，也會小心保管
      以免遺失。被告稱其未將密碼告訴他人，且於原審陳稱其
      將系爭帳戶之存摺收在文具盒裡等語（見原審卷第20頁）
      ，可知其對系爭帳戶亦存細心保管之態度。又依被告所述
      ，其單獨承租一房間，房門有鎖，無其他東西遭竊，共同
      租屋之其餘房客均是認識之朋友等情（見本院卷第20頁反
      面），被告在帳戶遭警示前並未發現系爭存摺等物失竊，
      依其所述失竊存摺之情節，顯非宵小侵入大肆搜尋財物，
      造成其他財物同時失竊或一屋混亂之狀況，而被告之房門
      有鎖，一般人不易隨意闖入，被告復不認為係其所熟識之
      其餘房客偷竊系爭帳戶存摺。則系爭存摺及金融卡在被告
      有鎖之房間文具盒內單獨不翼而飛，事屬可疑，被告所述
      是否真實，難以置信。
    3.依常情而論，一般人會將金融密碼與存摺、金融卡分別保
      存，或將密碼牢記於心，而不在任何物體上標示或載明密
      碼，以免徒增帳戶款項遭人持金融卡併同輕易得知之密碼
      盜領款項，若有密碼之記載，也會與存摺、金融卡分開放
      置，此乃一般人所具備之社會常識。被告於原審亦陳稱：
      「我有好幾個帳戶，其中兩個帳戶（即系爭帳戶及中國信
      託銀行帳戶）是我自己在用，其餘的帳戶由母親幫我保管
      」等語（見原審卷第20頁）。被告既僅使用兩個帳戶，被
      告為高職美工科畢業，從事過百貨公司專櫃等服務業或美
      工業，依其學識、智力、社會經驗，採用一個保護密碼合
      適之方法，兼顧不易遺忘且防他人盜取，並非難事。被告
      辯稱為免遺忘而將密碼寫在紙條夾在存摺簿內云云，確實
      有違年輕上班族處事之常情。又被告既稱其自95年3月後
      即未再使用系爭帳戶（見本院卷第10頁、第29頁反面），
      只使用另一中國信託銀行帳戶，平日另有帳戶交由母親保
      管中，則為何單獨留存系爭帳戶於租屋處，而不一起交付
      母親保管？也未見合理說明。
    4.現今社會確實有不少為貪圖小利而出售自己帳戶供人使用
      之人，實施詐騙之人僅需付出少許之金錢，欲取得可完全
      操控而無遭掛失疑慮之他人帳戶，並非難事。當無歹徒會
      選擇一隨時可能遭存款戶掛失而無法使用之帳戶。否則，
      若尚未行詐前，或行詐後尚未將系爭帳戶內之款項提領出
      之前，失竊存摺之人將帳戶掛失，歹徒豈非無法遂行其詐
      財之目的或平白失去其所詐得之款項，行騙之人應無將其
      涉及詐騙成否之關鍵置於如此不確定境地之理。換言之，
      歹徒所使用者，乃其有把握可完全掌控之帳戶。
    5.綜上以觀，被告前揭所辯，顯難採信，堪認被告所有系爭
      帳戶之存摺、金融卡並非遺失，而係被告自行交予他人使
      用無疑，僅事後不願據實以告。
  (三)按金融帳戶為個人理財之工具，申請開設金融帳戶並無任何
    特殊之限制，一般民眾皆可以存入最低開戶金額之方式自由
    申請開戶，並得同時在不同金融機構申請多數存款帳戶使用
    ，此乃眾所週知之事實，如他人無正當理由不以自己名義申
    請開戶，反向不特定人蒐集、收購或租用他人之金融機構帳
    戶使用，衡情應可預見該蒐集、收購或租用帳戶之人，有不
    法之目的，極可能為供不法詐騙集團成員用以詐使他人將款
    項匯入後再加以提領，以逃避警方之追捕，此等慣用之手法
    並常見諸於報端媒體，被告將系爭帳戶出借他人，依卷內事
    證，雖無證據證明被告知悉該詐欺之人如何犯罪，惟其既得
    預見其將帳戶交付他人，有可能遭詐欺之人用以詐騙他人匯
    入款項後提領之用，仍決意為之，嗣其帳戶果遭詐騙者用以
    詐欺取財，被告有幫助詐欺取財之故意已明。
  (四)綜上所述，被告前述辯解係卸責之詞，不足採信。本件事證
    明確，被告犯行，洵堪認定，應依法論科。
三、按刑法上之幫助犯，係對於犯罪與正犯有共同之認識，而以
    幫助之意思，對於正犯資以助力，而未參與實施犯罪之行為
    者而言（參照最高法院49年度臺上字第77號判例）。是以，
    如未參與實施犯罪構成要件之行為，且係出於幫助之意思提
    供助力，即屬幫助犯，而非共同正犯。本件被告提供帳戶致
    被害人匯入款項，僅為他人之詐欺取財犯行提供助力，並無
    證據證明其以自己實施詐欺犯罪之意思，或與他人有共同犯
    罪之犯意聯絡，而有參與或分擔詐欺取財犯罪之構成要件行
    為，是以被告所為，係犯刑法第30條第1項前段、第339條第
    1項之幫助詐欺取財罪，爰依刑法第30條第2項規定，按正犯
    之刑減輕之。
四、原審認被告罪證明確，予以論罪科，固非無見，惟查：被告
    係於96年4月24日以前犯本罪，符合中華民國96年罪犯減刑
    條例第2條第1項第3款減刑之規定，原審漏未減刑，自有未
    洽。被告提起上訴，指摘原判決未依規定減刑部分，為有理
    由，自應由本院將原判決予以撤銷改判。爰審酌被告提供自
    己之帳戶予他人犯罪使用，助長他人犯罪，非但增加被害人
    尋求救濟及治安機關查緝犯罪之困難，且使不法詐欺罪犯得
    以順利掩飾其詐欺所得之財物，危害被害人財產安全及社會
    治安，被告犯後未能坦承犯行，惟被害人受損之金額非鉅，
    被告亦非實際參與詐騙行為，並考量被告年紀尚輕、無犯罪
    前科、高職畢業之教育程度、生活狀況等一切情狀，量處有
    期徒刑2月，減為有期徒刑1月，並諭知易科罰金之折算標準
    。
五、據上論斷，應依刑事訴訟法第369條第1項前段、第364條、
    第299條第1項前段，刑法第339條第1項、第30條第1項前段
    、第2項、第41條第1項前段，刑法施行法第1條之1第1項、
    第2項前段，中華民國96年罪犯減刑條例第2條第1項第3款、
    第7條，判決如主文。
本案經檢察官繆卓然到庭執行職務。
中    華    民    國    97    年    12    月    16    日
                  刑事第十三庭  審判長法  官 曾德水
                                      法  官 陳恆寬
                                      法  官 趙文卿
以上正本證明與原本無異。
不得上訴。
                                      書記官 葉金發
中    華    民    國    97    年    12    月    17    日
附錄：本案論罪科刑法條全文
中華民國刑法第339條第1項
意圖為自己或第三人不法之所有，以詐術使人將本人或第三人之
物交付者，處5年以下有期徒刑、拘役或科或併科1千元以下罰金
。


司法院資訊處製作；財團法人民間司法改革基金會備份。
